臺灣士林地方法院民事簡易判決　　　　 100年度家簡字第12號
原　　　告　台新國際商業銀行股份有限公司
法定代理人　蔡榮棟
訴訟代理人　賴怡雯律師
　　　　　　賴昭文
　　　　　　郭忠盛
被　　　告　黃淑圓
　　　　　　賴濬璋
上列當事人間請求聲請宣告夫妻分別財產制事件，本院於中華民
國100 年8 月4 日言詞辯論終結，判決如下：
    主  文
被告黃淑圓與被告賴濬璋間之夫妻財產制應改用分別財產制。
訴訟費用由被告負擔。
    事實及理由
一、程序部分：
    (一)本件原告起訴時法定代理人原為吳清文，嗣於訴訟繫屬中
      之民國100 年2 月18日變更為蔡榮棟，並由新法定代理人
      蔡榮棟具狀聲明承受訴訟，已據其提出承受訴訟聲明狀及
      經濟部商業司公司變更登記表等件為證，經核於法尚無不
      合，應予准許。
    (二)被告黃淑圓經合法通知，未於言詞辯論期日到場，核無民
      事訴訟法第386 條所列各款情形，爰依原告之聲請，由其
      一造辯論而為判決。
二、本件原告起訴主張：
    (一)被告黃淑圓、賴濬璋於72年11月1 日結婚，現婚姻關係存
      續中，且婚後並未向法院辦理夫妻分別財產制契約登記。
      而被告黃淑圓因積欠原告債務新臺幣（下同）207,010 元
      ，原告於99年11月23日具狀聲請強制執行，經臺灣板橋地
      方法院以99司執金字第93935 號函通知，因鑑價核定拍賣
      金額最低價額2,235,978 元，不足清償優先債權400 萬元
      ，顯無拍賣實益在案，且被告黃淑圓現無財產可供執行，
      致其債權全未受償。
    (二)按夫妻未以契約訂立夫妻財產制者，除本法另有規定外，
      以法定財產制，為其夫妻財產制。又債權人對於夫妻一方
      之財產已為扣押，而未得受清償時，法院因債權人之聲請
      ，得宣告改用分別財產制。民法第1005條、第1011條分別
      定有明文。且所謂未得受清償，包括全無可扣押之物或所
      扣押之物數量不足及所扣押之財產不足清償該為扣押之債
      權人債權等情形（最高法院89年度臺上字第854 號判決意
      旨參照）。被告黃淑圓向原告借款未依約清償，經原告取
      得執行名義後聲請法院強制執行，因被告黃淑圓未能全數
      清償，且名下無可供扣押執行之財產，爰依民法第1011條
      規定請求宣告被告黃淑圓、賴濬璋夫妻財產制改為分別財
      產制等語，並聲明：(1)被告黃淑圓與被告賴濬璋間之夫妻
      財產制應改用分別財產制。(2)訴訟費用由被告負擔。
三、被告黃淑圓未於言詞辯論期日到場，惟據其先前提出書狀及
    被告賴濬璋答辯則以：
    (一)原告債權額含利息僅207,010 元，卻執行被告設有抵押權
      之不動產，而不執行被告之動產部分，難謂已無財產可供
      執行：被告黃淑圓所有坐落新北市○○區○路段000 地號
      （重測前為新北市○○區○○○段○○路○○段0000地號
      ）之不動產，早已設定抵押權400 萬元，尚且不論現行殘
      餘價值為何，以債權額較低之執行各義執行高價之不動產
      ，顯係不洽當之執行方式，且被告黃淑圓名下尚有其他動
      產之車輛2 部，價格與原告債權額相當，卻未見原告實施
      強制執行，即對不相當價值之不動產強制執行，顯係故意
      未戮力強制執行法規範之執行程序，而空言無執行實益，
      企圖規避法律規定而選擇宣告當事人夫妻分別財產制之行
      為，實無理由，應予駁回。
    (二)又被告黃淑圓除上開車輛之外，尚有存款帳戶開立於臺北
      富邦銀行、國泰世華銀行、土地銀行等，亦未見原告發動
      執行程序。原告任意對有高額抵押權之不動產予以無意義
      之執行，並未達無可供執行財產之地步，卻任意主張被告
      黃淑圓無可供執行之財產，實與民法第1005、1011條規定
      不符，原告請求宣告被告黃淑圓、賴濬璋夫妻分別財產制
      之請求權基礎並不存在，應予駁回。
四、按夫妻未以契約訂立夫妻財產制者，除本法另有規定外，以
    以法定財產制為其夫妻財產制，民法第1005條定有明文。又
    債權人對於夫妻一方之財產已為扣押，而未得受清償時，法
    院因債權人之聲請，得宣告改用分別財產制，民法第1011條
    亦定有明文。所謂未得受清償，包括全無可扣押之物或所扣
    押之物數量不足，及所扣押之財產不足清償該為扣押之債權
    人債權等情形，最高法院89年度臺上字第854 號判決意旨可
    供參照。又此法條立法意旨，為貫徹物權法定主義及保護交
    易安全，同時避免夫妻藉登記夫妻財產制之方式，逃避債權
    人之強制執行。經查：
    (一)原告主張被告二人為夫妻關係，現婚姻關係尚存續中，被
      告婚後未以契約訂立夫妻財產制之事實，已據原告提出戶
      籍謄本、本院登記處99年11月10日99法登他字第111001號
      函影本等件為證，被告等確無夫妻財產登記紀錄，並為被
      告賴濬璋所不爭，而被告黃淑圓經合法通知，並未到庭作
      何聲明或陳述，堪認原告此部分主張為真正。
    (二)原告另主張被告黃淑圓因積欠原告207,010 元之債務，經
      原告前向臺灣板橋地方法院聲請強制執行，因被告黃淑圓
      不動產經鑑價核定最低價為2,235,978 元，不足清償優先
      債權，顯無拍賣實益，致原告之債權全未受清償等情，業
      經原告提出臺灣板橋地方法院99年12月23日板院輔99司執
      金字第93935 號民事執行處函、土地登記謄本等件附卷可
      參，且為被告賴濬璋所不爭執，而被告黃淑圓經合法通知
      ，並未到庭作何聲明或陳述，是原告主張其為被告黃淑圓
      之債權人，因強制執行無著致未受清償乙節，堪信為真實
      ，揆諸前揭說明，原告自有權聲請宣告改用被告間之夫妻
      財產制為分別財產制。
    (三)被告賴濬璋雖辯稱原告對債務人黃淑圓執行其名下設有抵
      押權之不動產，而不執行被告黃淑圓其他動產、存款或薪
      資，難謂已無財產可供執行云云。惟原告已提出被告黃淑
      圓財產歸戶資料，其中除前揭已執行無實益之新北市○○
      區○路段000 地號（重測前為新北市○○區○○○段○○
      路○○段00○0 地號）土地外，僅有2 輛1983及1993年份
      之國產小客車，亦顯無執行實益，至於被告賴濬璋所稱被
      告黃淑圓銀行存款及薪資，未據被告舉證以資證明，已難
      憑信，況此類財產進行強制執行獲得清償最為迅速，果如
      被告賴濬璋所陳，原告身為金融業者豈有捨此不予執行之
      理，被告所辯尚不足採。則原告既為被告黃淑圓之債權人
      ，經執行法院鑑定後，因被告黃淑圓不動產經鑑價核定最
      低價額不足清償優先債權，顯無拍賣實益，致原告之債權
      全未受清償，則原告為確保其債權得以實現，在符合原告
      就夫妻一方之財產為扣押而未得受清償之要件時，即得依
      民法第1011條之規定，請求宣告被告二人之夫妻財產制改
      用分別財產制，並非以扣押債務人即被告黃淑圓之財產為
      要件，是被告賴濬璋所辯，尚有誤會。
五、綜上，本件原告依民法第1011條之規定，訴請宣告被告2 人
    之夫妻財產制應改用分別財產制，洵屬有據，應予准許。
六、據上論結，本件原告之訴為有理由，依民事訴訟法第385 條
    第1 項前段、第78條、第85條第1 項前段，判決如主文。
中    華    民    國  100     年    8     月    18    日
                  家事庭法  官  詹朝傑
以上正本係照原本作成。
如對本判決上訴，須於判決送達後20日內向本院提出上訴狀。如
委任律師提起上訴者，應一併繳納上訴審裁判費。
中    華    民    國  100     年    8     月    25    日
                        書記官  劉雅萍